臺灣板橋地方法院刑事判決　　　　　　100年度簡上字第632號
上　訴　人
即　被　告　陳宣伶
上列被告因傷害案件，不服本院中華民國100 年5 月30日100 年
度簡字第2585號第一審判決（聲請簡易判決處刑書案號：臺灣板
橋地方法院檢察署100 年度偵字第4330號），提起上訴，本院管
轄第二審之合議庭依通常程序為第一審判決如下：
    主  文
原判決撤銷。
陳宣伶無罪。
    理  由
一、聲請意旨略以：被告陳宣伶與告訴人馬偉倫前有糾紛因而發
    生口角，被告竟基於傷害之犯意，於民國99年6 月23日18時
    許，在址設新北市○○區○○路31號2 樓之綠森林幼稚園，
    以徒手方式拉扯告訴人，致其受有雙手前臂多處抓痕、紅腫
    、瘀青之傷害。因認被告涉犯刑法第277 條第1 項之傷害罪
    嫌云云。
二、按犯罪事實應依證據認定之，無證據不得認定犯罪事實；不
    能證明被告犯罪者，應諭知無罪之判決，刑事訴訟法第154
    條第2 項、第301 條第1 項分別定有明文。認定不利於被告
    之事實，須依積極證據，苟積極證據不足為不利於被告事實
    之認定時，即應為有利於被告之認定，更不必有何有利之證
    據；認定犯罪事實所憑之證據，雖不以直接證據為限，間接
    證據亦包括在內，然而無論直接或間接證據，其為訴訟上之
    證明，須於通常一般之人均不致有所懷疑，而得確信其為真
    實之程度者，始得據為有罪之認定，倘其證明尚未達到此一
    程度，而有合理之懷疑存在時，事實審法院復已就其心證上
    理由予以闡述，敘明其如何無從為有罪之確信，因而為無罪
    之判決，尚不得任意指為違法，最高法院著有30年度上字第
    816 號、76年度台上字第4986號判例可參。又按刑法第23條
    所規定之正當防衛，係以對於現在不法之侵害，而出於防衛
    自己或他人權利之行為為要件，所稱不法之侵害，只須客觀
    上有違法之行為，即可以自力排除其侵害而行使防衛權，且
    不以侵害之大小與行為之輕重而有所變更；又侵害之是否為
    現在，應以其侵害之是否尚在繼續中，可否即時排除為準，
    苟其侵害狀態尚在繼續中而被害人仍有受侵害之危險，而可
    以即時排除者，仍不失為現在之侵害；再按防衛過當，指防
    衛行為是否超越必要之程度，須就實施之情節而為判斷，即
    應就不法侵害者之攻擊方法與其緩急情勢，由客觀上審察防
    衛權利者之反擊行為，是否出於必要以定之，最高法院90年
    度臺上字第4075號、63年臺上字2104號判例意旨可資參照。
三、公訴人認被告涉犯上開犯行，無非係以證人及告訴人馬偉倫
    於警詢及偵查中之證述、臺北縣立醫院驗傷診斷證明書1 紙
    為主要論據。訊據被告堅決否認有何傷害犯行，辯稱：當時
    因為告訴人馬偉倫強行攔阻伊下班，告訴人緊握伊之雙手，
    伊出於防衛自身權利，以徒手掙脫告訴人之強制行為，於掙
    脫過程中難免有拉扯，故雙方均因此受傷，伊確實沒有傷害
    犯意等語。
四、經查：
（一）證據能力部分
      按被告以外之人（包括證人、鑑定人、告訴人、被害人及
      共同被告等）於審判外之陳述雖不符刑事訴訟法第159 條
      之1至 之4 等4 條之規定，而經當事人於審判程序同意作
      為證據，法院審酌該言詞陳述或書面陳述作成時之情況，
      認為適當者，亦得為證據，同法第159 條之5 第1 項定有
      明文。立法意旨在於傳聞證據未經當事人之反對詰問予以
      核實，原則上先予排除。惟若當事人已放棄反對詰問權，
      於審判程序中表明同意該等傳聞證據可作為證據，基於尊
      重當事人對傳聞證據之處分權，及證據資料愈豐富，愈有
      助於真實發見之理念，且強化言詞辯論主義，使訴訟程序
      得以順暢進行，上開傳聞證據亦均具有證據能力。經查，
      對於下列經本院調查之證據方法，業據被告陳宣伶及檢察
      官於本院審理中同意具備證據能力，本院審酌上開證據亦
      無非法取供等不法情形，因認本案經調查之證據均有證據
      能力。
（二）實體部分
    (1)本件案發情形，固據證人馬偉倫於本院審理中證稱：案發
      當天伊找到被告，伊沒有拉住被告，只有上前和被告攀談
      ，伊說提款卡要不要還伊，但被告不理伊，丁佳慧有護住
      被告，有把伊推開，但並沒有推得很遠，這時被告就意圖
      要抓伊的手，就是用指甲摳的那種抓法，被告有抓了幾下
      ，但並沒有抓住伊，被告是故意要讓伊受傷的，並且用腳
      踹伊的下部，踹了一下，伊有被踹到，被告抓伊、踹伊之
      後就跑掉了，當時伊左手有流血、右手有抓痕等語（本院
      卷第57頁），然被告與告訴人原為男女朋友關係，於案發
      前雙方已有關於提款之糾紛，案發後被告亦曾向警方檢舉
      告訴人涉嫌竊取其電腦，告訴人乃決意提出本案傷害告訴
      一節，此據告訴人於本院審理中證述明白（本院卷第60頁
      ），是以告訴人在此新仇舊恨交織下，衡情不無有浮誇、
      渲染案發經過之可能，故告訴人上揭證述真實性已非無疑
      ，況告訴人前揭證述之案發經過，核與目擊證人丁佳慧證
      述之案發過程不同，詳如後述，且衡情，本件係告訴人見
      到長久躲避不願與之碰面之被告後，欲上前與之談論提款
      事宜，則被告若仍存心躲避，不願與告訴人談論，大可自
      行離開，並無主動攻擊告訴人之必要，經本院質之告訴人
      ，其乃改稱：伊可能在被告要走的時候有拉她一下，被告
      就順勢用手摳伊，但伊只有抓住她的衣服；伊只是輕輕拉
      住被告，她隨時可以走掉，被告往前走時，伊只是輕輕拉
      住，跟著她走，力道沒有很重等語（本院卷第57-58 、61
      頁），則告訴人前揭證述被告有主動傷害等行為，卻隱匿
      自己拉住被告行為，嗣經訊問後，方輕描淡寫表示力道很
      輕云云，堪認告訴人上揭不利被告之證述顯屬偏頗之詞，
      尚難採信。
    (2)證人丁佳慧於本院審理中證稱：當天伊和被告晚上7 點多
      要下班回家，馬偉倫拉住被告的手，要和被告講話，但是
      被告說她不要和他說，她想要回家，可是馬偉倫還是一直
      要和被告說話，也沒有放手，被告就說她不要和他說，她
      要回家，如果有話要說的話，就等馬偉倫下班之後再跟她
      說，馬偉倫還是不要，還是拉住被告的手要和她說話，馬
      偉倫跟伊說這是他們之間的事情，請伊先離開，伊就先到
      樓下去了；馬偉倫拉住被告的手時，被告有掙扎的動作，
      但沒有掙脫開來，馬偉倫還是拉住被告的手；被告有做掙
      扎的動作，她掙扎的動作是用手要去扳開馬偉倫抓住她的
      那隻手，並沒有其他動作；後來伊有問被告怎麼樣離開的
      ，她說她把馬偉倫的手拉開，然後就走了，並說她的手有
      點痛，因為馬偉倫蠻用力抓她的等語（本院卷第53-56 頁
      ），衡以告訴人於案發前一段時間均欲與被告談論被告提
      領告訴人金錢事宜，但因被告多方躲避，雙方始終未能碰
      面，嗣於案發時，因被告與證人丁佳慧行經告訴人上課教
      室外面之走廊，告訴人乃立即離開上課教室，前往與被告
      攀談一節，為告訴人於本院審理中證述綦詳（本院卷第57
      頁），堪信告訴人於前揭時間迫切欲與被告談論提款事宜
      ，則其欲攔阻一心想躲避告訴人之被告，自僅有拉住被告
      一途，已堪信證人丁佳慧上揭證述係告訴人先拉住被告，
      被告欲掙脫等語，為真實可採。而告訴人於上揭爭執中，
      固受有雙手前臂多處抓痕、紅腫、瘀青等傷害，此有臺北
      縣立醫院診斷證明書1 份附卷可參（100 年度偵字第4330
      號卷第11頁），然被告亦因此受有左上臂兩處瘀傷各2 公
      分、右前臂2 公分瘀傷、左前臂4 公分瘀傷等傷害，有全
      民醫院診斷證明書在卷為佐（本院卷第4 頁），以雙方所
      受均為手臂之表淺傷害觀之，亦堪信被告辯稱其係對於告
      訴人所實施拉住其雙手之現在不法之侵害，出於防衛而為
      掙脫、拉扯行為，致告訴人受有前揭傷害等語，應為真實
      可採。
    (4)按防衛行為是否客觀必要，應就侵害或攻擊行為之方式、
      重輕、緩急與危險性等因素，並參酌侵害或攻擊當時防衛
      者可資運用之防衛措施等客觀情狀而做判斷，其標準乃在
      於一個理性之第三人處於防衛者所面臨之狀況，是否亦會
      採取同樣強度之防衛行為，亦即只要是有效排除不法侵害
      且造成損害最輕微之防衛行為即可，並無以出於不得已之
      唯一手段為要件，也無須考慮所保護之法益是否優越於所
      侵害之法益之法益平衡問題，而且防衛者能否以逃避、迂
      迴方式取代直接反擊行為，亦在所不問。且正當防衛之行
      為，需防衛者於數同樣有效之防衛措施中，擇其可能造成
      損害程度最小之手段，然此非課予防衛者必須採取不保證
      有效之防衛行為之義務，蓋防衛者本無承擔因防衛不足，
      致法益遭受損害之義務。查被告遭告訴人抓住手部，而阻
      擋其離開，被告受告訴人之侵害，具有相當之急迫性、危
      險性，自有實施反擊予以排除侵害之必要性，又告訴人為
      身高178 公分、體重75公斤之男子，而被告為155 公分、
      體重約40公斤之女子，此據告訴人於本院審理中證述在卷
      （本院卷第59-60 頁），雙方體型差距懸殊，而被告防衛
      行為僅造成告訴人手臂受有抓痕、紅腫、瘀青等表淺傷害
      ，足認被告之行為應屬有效必要之防衛行為，而無防衛過
      當可言，併此敘明。
    (5)綜上，被告上開所辯尚非無據，檢察官所提出之上揭證據
      ，不足為不利於被告之犯罪事實之認定，復無其他積極證
      據足認被告有檢察官所指傷害之犯行，揆諸首揭說明，自
      應諭知被告無罪之判決。
五、原審認被告傷害犯行事證明確，予以論罪科行，故非無見，
    惟被告雖有傷害告訴人之行為，核屬正當防衛，應屬不罰之
    行為，是被告執此上訴，洵屬有據，自應由本院撤銷原判決
    ，諭知無罪之判決。末按地方法院簡易庭對被告為簡易判決
    處刑後，經提起上訴，而地方法院合議庭認應為無罪判決之
    諭知者，依刑事訴訟法第455 條之1 第3 項準用同法第369
    條第2 項之規定意旨，應由該地方法院合議庭撤銷簡易庭之
    判決，逕依通常程序審判，其所為判決，應屬於「第一審判
    決」（最高法院91年臺非字第21號判例要旨可參）。本案既
    不能證明被告犯罪，應對被告為無罪判決之諭知，而為保障
    當事人之審級利益及揆諸上開說明，本院爰將原判決撤銷，
    逕依通常程序為第一審判決，併此敘明。
據上論斷，應依刑事訴訟法第455 條之1 第1 項、第3 項、第36
9 條第2 項、第364 條、第301 條第1 項，判決如主文。
本件經檢察官陳世錚到庭執行職務。
中    華    民    國   100    年    10    月    11    日
                  刑事第十四庭  審判長法  官  陳信旗
                                      法  官  劉正偉
                                      法  官  俞秀美
上列正本證明與原本無異。
如不服本判決，應於判決送達後10日內敘明上訴理由，向本院提
出上訴狀 (應附繕本) ，上訴於臺灣高等法院。其未敘述上訴理
由者，應於上訴期間屆滿後20日內向本院補提理由書「切勿逕送
上級法院」。
                                      書記官  謝怡貞
中    華    民    國   100    年    10    月    14    日